【裁判字號】    99,沙簡上,736
【裁判日期】    991111
【裁判案由】    詐欺
【裁判全文】
臺灣臺中地方法院刑事判決           99年度沙簡上字第736號
上  訴  人  臺灣臺中地方法院檢察署檢察官
上  訴  人
即  被  告  丙○○
被      告  乙○○
上列上訴人因被告等詐欺案件，不服本院沙鹿簡易庭99年度沙簡
字第363號中華民國99年8月10日第一審簡易判決（聲請簡易判決
處刑案號：99年度偵字第8081號），提起上訴，本院第二審合議
庭判決如下：
    主    文
上訴駁回。
    犯罪事實
一、丙○○、乙○○明知個人在金融機構帳戶之金融卡及密碼資
    料，係供自己使用之重要理財工具，關係個人財產、信用之
    表徵，具高度之專屬性與私密性，且可預見金融卡及其密碼
    資料如交付告知予他人使用，極易被利用為與財產有關之犯
    罪工具，竟仍不顧他人可能遭受財產上損害之危險，而基於
    縱若其金融機構之帳戶資料被利用作為詐欺取財之用，亦不
    違背其本意之幫助犯意，率爾輕忽，未詳加思慮對方要求交
    付帳戶資料以為辦理貸款之合理性，丙○○於民國99年1月8
    日，在臺中市○○○路之澄清醫院旁，將其所申辦之臺灣中
    小企業銀行沙鹿分行（下稱臺企沙鹿分行）帳號0000000000
    0號帳戶之金融卡及密碼交付予真實姓名、年籍不詳之成年
    男子，以此貸得新臺幣（下同）5,000元，預扣第1期利息後
    實收4,500元，而容許該成年男子所屬詐騙集團成員藉丙○○之帳戶資料以遂行詐欺取財犯罪。另乙○○於99年1月18
    日，在臺中縣大里市工業區某處，將其所申辦之合作金庫商
    業銀行大里分行（下稱合庫大里分行）帳號0000000000000
    號帳戶之金融卡及密碼交付予真實姓名、年籍不詳，自稱「
    陳先生」之成年男子，以此貸得3,000元，而容許該「陳先
    生」所屬詐騙集團成員藉乙○○之帳戶資料以遂行詐欺取財
    犯罪。嗣上開真實姓名、年籍不詳之成年男子與自稱「陳先
    生」之成年男子，於取得丙○○、乙○○所提供之前揭金融
    機構帳戶資料後，即與共組詐騙集團之其他成員共同基於意
    圖為自己不法所有之犯意聯絡，於99年1月18日在蘋果日報
    刊登不實之貸款廣告，致甲○○誤信為真，聯絡報載之電話
    0000000000號，由該詐騙集團真實姓名、年籍不詳，自稱「
    陳經理」及「李主管」之成年男子向甲○○先後詐稱申辦貸
    款需先繳交3個月之利息，且因貸款有風險管理問題需先匯
    款云云，以此方式使甲○○因而陷於錯誤，依指示分別於99
    年1月20日、同年月21日，陸續匯款5萬8,371元、3萬5,000
    元、10萬元，合計19萬3,371元至丙○○前開臺企沙鹿分行
    帳戶內；於99年1月20日、同年月21日，各匯款5萬元、10萬
    元，合計15萬元至乙○○前開合庫大里分行帳戶內，旋遭提
    領一空。嗣甲○○察覺情況有異，經報警處理，而循線查悉
    上情。
二、案經臺中縣警察局清水分局報告臺灣臺中地方法院檢察署檢
    察官偵查起訴。
    理    由
一、證據能力部分：
    按被告以外之人於審判外之陳述，雖不符刑事訴訟法第159
    條之1至之4等4條之規定，而經當事人於審判程序同意作為
    證據，法院審酌該言詞陳述或書面陳述作成時之情況，認為
    適當者，亦得為證據；當事人、代理人或辯護人於法院調查
    證據時，知有刑事訴訟法第159條第1項不得為證據之情形，
    而未於言詞辯論終結前聲明異議者，視為有前項之同意，同
    法第159條之5定有明文。核其立法意旨，在於傳聞證據未經
    當事人之反對詰問予以核實，原則上先予排除。惟若當事人
    已放棄反對詰問權，於審判程序中表明同意該等傳聞證據可
    作為證據；或於言詞辯論終結前未聲明異議，基於尊重當事
    人對傳聞證據之處分權，暨證據資料愈豐富，愈有助於真實
    發見之理念，且強化言詞辯論主義，使訴訟程序得以順暢進
    行，上開傳聞證據亦均具有證據能力。查被害人甲○○於警
    詢中之陳述，固屬傳聞證據，惟檢察官及被告2人就此部分
    審判外之陳述，及就以下本案採為判決基礎之臺企沙鹿分行
    99年10月14日99沙鹿字第004388號函暨被告丙○○開戶與交
    易明細資料、合庫大里分行99年2月6日合金大里存字第0990
    000594號函暨被告乙○○開戶與交易明細資料各1份、合作
    金庫商業銀行99年1月20日、同年月21日之存款憑條共2張、
    臺灣中小企業銀行99年1月20日、同年月21日之存款憑條共3
    張等文書資料，均未曾於言詞辯論終結前爭執其證據能力或
    聲明異議，本院審酌上開陳述及書證作成時之情況，並無違
    法取證之瑕疵，認以之作為證據為適當，揆諸上開規定，該
    審判外之陳述及文書資料均有證據能力，合先敘明。
二、實體部分：
    訊據上訴人即被告丙○○、被告乙○○固坦承上開臺企沙鹿
    分行及合庫大里分行之帳戶確係渠等分別所申設，並有於上
    揭時、地分別交付帳戶予他人之事實，惟矢口否認有何幫助
    詐欺取財之犯行，被告丙○○辯稱：伊非實際實行詐騙的人
    ，伊是看報紙借款5,000元，對方說要先扣500元，並要伊提
    供金融卡及密碼給他們，伊有問對方為何要給金融卡，對方
    說避免每個人借錢後跑掉，所以要用金融卡，且伊有於第10
    天匯款500元給他們作為利息，伊無幫助詐欺取財之故意云
    云，並據以為上訴理由；被告乙○○則辯以：伊沒有參與詐
    騙的行為，不知道被害人為何會匯款到伊帳戶，伊是因看報
    紙借款，對方要伊押金融卡在他們那邊，待要付利息時再打
    電話給他們，但伊要付款時就找不到他們，後來帳戶就變成
    警示帳戶云云。經查：
  (一)被害人甲○○於上揭時、地，確因誤信報載可貸款之廣告，
    而撥打電話聯絡，而先後遭該詐騙集團真實姓名、年籍不詳
    ，自稱「陳經理」及「李主管」之成年男子詐稱申辦貸款需
    先繳交3個月之利息，且因貸款有風險管理問題需先匯款云
    云，致使被害人甲○○因而陷於錯誤，依指示分別於99年1
    月20日、同年月21日，陸續匯款5萬8,371元、3萬5,000元、
    10萬元，合計19萬3,371元至被告丙○○之前開臺企業沙鹿
    分行帳戶內；於99年1月20日、同年月21日，各匯款5萬元、
    10萬元，合計15萬元至被告乙○○之前開合庫大里分行帳戶
    內等情，已據被害人甲○○於警詢中指述綦詳（參見警卷第
    8 頁至第9頁），並有臺企沙鹿分行99年10月14日99沙鹿字
    第004388號函暨被告丙○○開戶與交易明細資料、合庫大里
    分行99年2月6日合金大里存字第0990000594號函暨被告乙○○開戶與交易明細資料各1份，及被害人甲○○所提出之合
    作金庫商業銀行99年1月20日、同年月21日之存款憑條2張、
    臺灣中小企業銀行99年1月20日、同年月21日之存款憑條3張
    在卷可稽（參見本院卷第10至11頁、第49至53頁，警卷第28
    頁至第31頁），足認被告丙○○、乙○○2人分別所申設之
    上開臺企沙鹿分行、合庫大里分行帳戶資料確實已供作不法
    犯罪集團成員向被害人甲○○詐騙而取得財物所用甚明。
  (二)被告丙○○雖辯稱：伊係因看報紙欲辦理貸款5,000元，而
    與該真實姓名、年籍不詳之成年男子聯絡，該男子向其表示
    為避免每個人借錢後跑掉，要伊提供金融卡及密碼給他們，
    伊當天就被預扣500元，僅實拿4500元，且伊事後還有匯款
    500元給他們作為利息云云；被告乙○○亦辯稱：伊是因看
    報紙借款，對方要伊押金融卡在他們那邊，要付利息時再打
    電話給他們，但伊要付款時就找不到他們云云。經查，被告
    丙○○上開臺企沙鹿分行於99年1月18日固確有500元之款項
    匯入，有上開臺企沙鹿分行交易明細1份在卷可考，惟近來
    不法詐騙集團成員使用他人帳戶作為指示被害人匯款工具之
    犯罪類型層出不窮，並廣經媒體披載，凡對社會動態尚非全
    然不予關注者均能知曉。且衡諸銀行貸款業務之常情，辦理
    貸款之金融機構或理財公司是否應允貸款，所應探究者，乃
    係被告之資力、信用及償還能力為何，不論如何，均毋需提
    供個人帳戶之存摺或金融卡及密碼；換言之，銀行除要求貸
    款人提供相關身分證明及財力證明資料外，並無要求貸款人
    提供自己帳戶之存摺或金融卡及密碼作為審核之可能。被告
    丙○○於本件案發時已滿24歲、被告乙○○本案行為時為32
    歲，前揭社會經驗常情，亦應為其所熟稔知悉，且被告丙○○為國中畢業學歷、被告乙○○具有二、三專之學歷，此有
    卷附被告丙○○、乙○○個人戶籍資料查詢結果各1紙可憑
    （參見警卷第10頁、第14頁），其等既具一般之智識程度，
    對於上開各情自有認識，況據被告丙○○於偵查及本院審理
    中已先後坦陳：伊於99年1月8日看自由時報廣告向一名約25
    、26歲的男子借錢，他說要給金融卡，本來密碼不給他，但
    他叫伊跟他去7-11超商，當場更改密碼，後來伊還有打給他
    問會不會出事情。伊交金融卡出去是為了要匯借款的利息，
    交金融卡時有覺得怪怪的，有問他為何要交金融卡，但他說
    怕伊跑掉。伊沒聽過借款需要將金融卡交給對方，但伊因為
    急著用錢，也沒有想那麼多（參見偵查卷第31至33頁，本院
    卷99年10月28日審判筆錄第4、6、7頁），被告乙○○於偵
    查及本院審理時亦供承：伊交付金融卡時有懷疑問他，他們
    說要做個保證而已，伊本來不要將密碼給他們，因擔心如果
    帳戶內有錢的話會被領走，後來他們要伊修改密碼，說是要
    看帳戶裡面還有沒有錢。伊有聽過詐騙集團使用他人帳戶騙
    人等語（參見偵查卷第31至33頁，本院卷99年10月28日審判
    筆錄第4、6頁），益徵前揭社會常情已為被告丙○○、乙○○所體察，而堪認被告2人已有懷疑並預見於辦理貸款之際
    被要求提供帳戶金融卡及密碼資料之目的，可能供不法詐騙
    集團成員用以詐騙使他人將款項匯入後，再加以提領之用，
    詎被告2人竟對於何以辦理貸款需提供帳戶金融卡與密碼資
    料之詳細緣由均未予充分瞭解釐清，即以亟需資金週轉為由
    ，率爾輕忽而未思慮其合理性，而驟將上開帳戶資料交付予
    並無一定之信賴關係，亦不知其真實姓名、年籍之成年男子
    與自稱「陳先生」之成年男子，凡此種種，均與常情有違。
    至被告丙○○固辯稱其事後有將利息500元匯入其所申設之
    臺企沙鹿分行帳戶內，惟被告丙○○亦自承：交付金融卡與
    密碼資料時，有覺得怪怪的，原並不願意交付密碼，伊沒聽
    過借款需要將金融卡交給對方，但伊因為急著用錢，也沒有
    想那麼多等語，被告乙○○亦供稱伊原不願交付密碼，因伊
    擔心如果帳戶內有錢的話會被領走，伊有聽過詐騙集團使用
    他人帳戶騙人，但因當時在缺錢，沒有想那麼多等語，顯見
    被告2人於交付金融卡及密碼時，已對交付金融卡及密碼使
    用之目的產生懷疑，詎渠等於心生疑慮之際，竟仍分別將渠
    等上開帳戶資料交付予真實姓名、年籍均不詳之成年男子與
    自稱「陳先生」之成年男子，而消極容認該成年男子2人使
    用支配渠等所有之上開帳戶，此亦足徵渠等主觀上顯具有縱
    使該成年男子2人於取得該等帳戶資料後，自行或轉交他人
    持以實施犯罪，作為詐騙被害人匯款之用，亦不違背其本意
    之未必故意甚明。
  (三)按刑法上之故意，分直接故意（確定故意）與間接故意（不
    確定故意），「行為人對於構成犯罪之事實，明知並有意使
    其發生者」為直接故意，「行為人對於構成犯罪之事實，預
    見其發生而其發生並不違背其本意者」為間接故意；一般人
    至銀行開設帳戶並非難事，如非洗錢、犯罪等不法目的，依
    常情並無捨棄自己帳戶而迂迴收受他人帳戶使用之理，是被
    告丙○○、乙○○各對於前開真實姓名、年籍均不詳之成年
    男子、自稱「陳先生」之成年男子，可能將渠等所提供之帳
    戶資料用來作為詐欺取財犯罪之非法用途上，應有所預見，
    且不違背其本意，竟仍分別恣意提供上開帳戶資料予該真實
    姓名、年籍不詳之成年男子與自稱「陳先生」之成年男子使
    用，足見該等成年男子將被告2人所各申設之臺企沙鹿分行
    、合庫大里分行金融卡等帳戶資料用來作為詐欺取財犯罪之
    用，為被告2人所容認及允許。另查銀行帳戶可供款項之存
    匯、提領，係一般人均可輕易申請開設，並無任何資格條件
    之限制，且金融存款帳戶，事關存戶個人財產權益之保障，
    其與存戶印鑑章、金融卡結合，專屬性、私密性更形提高；
    除非本人或與本人具密切關係之人，難認有何理由可自由流
    通使用該存摺、印章及金融卡；一般人亦均有應妥為保管存
    摺及金融卡，以防止存摺及金融卡被他人冒用之認識，縱有
    特殊情況偶有將存摺、金融卡交付他人之需，亦必深入瞭解
    其用途後始行提供使用，實乃吾人日常生活經驗與事理；且
    存摺、金融卡等有關個人財產、身分之物品，其本身並無任
    何交易之價值，且倘若淪落不明人士手中，更極易被利用為
    與財產犯罪有關之犯罪工具；而與他人於身分上不具密切關
    係之人，竟要求他人提供金融卡、密碼等資料以為辦理貸款
    之用，此等行為，客觀上已屬可疑，且顯係供為某非正當資
    金進出使用，而隱瞞其流程及行為人身分曝光之不法意圖亦
    可預見；若此之社會現實，恆係一般人本於日常生活經驗即
    可體察，本案被告丙○○、乙○○對此自亦難諉無不知，準
    此，被告2人有幫助他人為詐欺取財犯罪之不確定故意，堪
    可認定。
  (四)綜上所述，被告丙○○、乙○○2人前開所辯，無非事後飾
    卸之語，不足採信。是本件事證已臻明確，被告2人之幫助
    詐欺犯行洵堪認定。
三、按刑法上之幫助犯，係對於犯罪與正犯有共同之認識，而以
    幫助之意思，對於正犯資以助力，而未參與實施犯罪之行為
    者而言（最高法院75年度臺上字第1509號、88年度臺上字第
    1270號判決意旨可資參照）。是以，如未參與實施犯罪構成
    要件之行為，且係出於幫助之意思提供助力，即屬幫助犯，
    而非共同正犯。查本件被告丙○○、乙○○依卷內積極證據
    資料顯示，僅提供渠等分別所有之上開臺企沙鹿分行及合庫
    大里分行帳戶之金融卡及密碼予真實姓名、年籍不詳之成年
    男子與自稱「陳先生」之成年男子，嗣應係另由不明詐騙集
    團成員對被害人甲○○實行詐騙行為，致使其陷於錯誤，因
    而分別匯款至被告2人分別所有之上開帳戶內。被告丙○○
    、乙○○既以幫助他人犯罪之意思而參與犯罪構成要件以外
    之行為，是核被告2人所為，均係犯刑法第30條第1項前段、
    第339條第1項之幫助詐欺取財罪。被告幫助他人遂行詐欺取
    財犯行，為幫助犯，爰依刑法第30條第2項之規定，按正犯
    之刑減輕其刑。再按關於刑之量定，係實體法上賦予法院得
    為自由裁量之事項，苟已斟酌刑法第57條各款所列情狀，而
    未逾越法定刑度，或濫用其權限，即不得任意指摘為違法，
    最高法院75年臺上字第7033號判例可資參照。又在同一犯罪
    事實與情節，如別無其他加重或減輕之原因，下級審法院量
    定之刑，亦無過重或失輕之不當情形，則上級審法院對下級
    審法院之職權行使，原則上應予尊重（最高法院85年度臺上
    字第2446號判決參照）。查被告2人係犯刑法第30條第1項前
    段、第339條第1項之幫助詐欺取財罪，而該罪之法定本刑為
    5年以下有期徒刑、拘役或科或併科1千元以下罰金。本件原
    審適用刑事訴訟法第449條第1項前段、第454條第2項，刑法
    第339條第1項、第30條第1項、第2項、第41條第1項前段，
    刑法施行法第1條之1，分別量處被告丙○○、乙○○有期徒
    刑3月，並諭知易科罰金之折算標準，原審已依刑事訴訟法
    第454條第2項詳細記載認定之犯罪事實、證據及應適用之法
    條，其認事用法並無不當，量刑亦屬妥適，要無任何罪刑顯
    不相當之處，實難謂原審有何違法失當可言。從而，被告丙○○上訴猶執前詞，否認犯罪，檢察官依據被害人甲○○之
    請求認原審量刑過輕為由而提起上訴，請求本院予以撤銷改
    判，均無理由，應予駁回。
據上論斷，應依刑事訴訟法第455條之1第1項、第3項、第368條
，判決如主文。
本案經檢察官丁○○到庭執行職務。
中    華    民    國    99    年    11    月    11    日
                  刑事第三庭    審判長法  官  張靜琪
                                      法  官  丁智慧
                                      法  官  黃麗玲
上為正本係照原本作成。
不得上訴。
中    華    民    國    99    年    11    月    11    日
                                      書記官  黃毅皓
附錄論罪科刑法條：
中華民國刑法第339條
（普通詐欺罪）
意圖為自己或第三人不法之所有，以詐術使人將本人或第三人之
物交付者，處 5 年以下有期徒刑、拘役或科或併科 1 千元以下
罰金。
以前項方法得財產上不法之利益或使第三人得之者，亦同。
前二項之未遂犯罰之。

司法院資訊處製作；財團法人民間司法改革基金會備份。
